【裁判字號】    89,上訴,1341
【裁判日期】    890716
【裁判案由】    重利等
【裁判全文】
臺灣高等法院刑事判決                  八十九年度上訴字第一三四一號
    上  訴  人
    即  被  告  乙○○
右上訴人因竊盜等案件，不服臺灣桃園地方法院八十八年度易字第七七六號，中華民
國八十九年一月十九日第一審判決（起訴案號：臺灣桃園地方法院檢察署八十八年度
偵字第六七七號）提起上訴，本院判決如左：
    主  文
上訴駁回。
    事  實
一、乙○○曾有多次犯罪前科，最近一次於民國（下同）八十二年七月三十一日因施
    用毒品案件，經台灣台北地方法院判處有期徒刑三年十月，並於同年九月十六日
    判決確定，嗣於八十六年五月十九日假釋出獄，於假釋保護管束期間，猶不知悛
    悔，平日雖從事泥水工，惟為圖謀厚利供己花用，竟從民國（下同）八十六年年
    中起，先在中國時報及聯合報利用刊登報紙分類廣告以招攬客戶之方式，在桃園
    縣大園鄉○○○路一三四號住處經營地下錢莊，其對外以小額借款之廣告內容大
    肆招徠，提供資金借予社會上急需用錢之甲○○、黃建勳、劉炳鏞、丁○○及戊○○○等不特定人，借款方式均因渠等需款孔急，見上開報紙之分類廣告，即撥
    打電話與乙○○洽談借款事宜，旋相約在苗栗縣獅潭鄉○○○路邊、新竹市關東
    橋麥當勞速食店及桃園縣立體育場邊等地見面，屆時乙○○即依約前來，並分別
    借予甲○○、黃建勳、劉炳鏞、丁○○及戊○○○新台幣（下同）八萬元、十二
    萬元、五萬元、二萬元及五萬元，且言明收取每一萬元每十日一期利息二千元，
    即二十分利，並預扣利息，復需另以簽發本票及交付身分證或房地所有權狀作為
    擔保，向前來借款之甲○○、黃建勳、劉炳鏞、丁○○及戊○○○等人取得與原
    本顯不相當之高額利息，並以此為常業。另乙○○於八十七年十二月二十日，至
    桃園縣八德市○○路三五二巷六二號丙○○住處，竟意圖為自己不法之所有，利
    用友人丙○○不在時，趁機竊取丙○○所有之汽車駕駛執照、國民身分證及健保
    卡各乙枚，得手後即迅速離去。乙○○於取得上開丙○○之汽車駕駛執照後，思
    及甫於八十七年十月二十三日因施用毒品案件經臺灣桃園地方法院裁定送觀察勒
    戒，為免受觀察勒戒處分，乃另行起意，先委託不知情之人偽刻「丙○○」之印
    章一顆，旋於八十七年十二月二十九日，持其本人之照片及上開偽造之印章前往
    台灣省公路局新竹區監理所桃園監理站中壢分站，假冒丙○○之名義填具汽車駕
    駛人審驗暨各項異動登記書，並偽造丙○○之印文於該文件上，進而持上開文件
    、印章向台灣省公路局新竹區監理所桃園監理站中壢分站申辦補發汽車駕駛執照
    ，致使該監理站承辦補發汽車駕照之公務員，將此不實之遺失駕照之事實，登載
    於職務上所掌之補發汽車駕照之公文書上，足生損害於監理機關對於汽車駕照補
    發之正確性及丙○○本人之權益。迨八十八年一月六日早上八時許，在新竹縣竹
    東鎮五豐里番社子駁崁前，乙○○因發生車禍，為到場處理之員警查出其係施用
    毒品案之通緝犯而當場緝獲，並搜得上開冒名申請補發取得之「丙○○」汽車駕
    駛執照乙枚、甲○○身分證乙張、黃建勳之土地所有權乙件及甲○○、丁○○、
    黃建勳等人簽發之本票，經帶回警局訊問，始供出上情而破獲。
二、案經新竹縣警察局竹東分局報請台灣桃園地方法院檢察署檢察官偵查起訴暨移請
    併案審理。
    理  由
一、訊據被告乙○○固坦認確於前揭時、地冒用丙○○之名義申請補發領得汽車駕照
    等情屬實，惟矢口否認有何重利及竊盜等犯行，並辯稱：伊沒有在報上刊登借款
    之分類廣告，且向伊借錢之人都是親朋好友，伊也沒有向他們收利息，僅讓他們
    週轉幾天，伊並未放高利貸，另丙○○之身分證件係伊在壢新醫院撿到的，絕非
    竊取的云云。然查，右揭事實業據被告乙○○於警訊時及檢察官偵查中供承綦詳
    （見偵字第六七七號偵查卷第七頁背面、第八頁、第二十八頁背面、第三十九頁
    背面），核與被害人甲○○、黃建勳、劉炳鏞、丁○○、戊○○○及丙○○於警
    局所述之情節相符，並有扣案之借款人甲○○、丁○○、黃建勳簽發提供擔保之
    本票共十二張、被告冒名申請補發取得之「丙○○」汽車駕駛執照一枚及卷附之
    贓物領據三紙、土地所有權狀影本一張、台灣省公路局新竹區監理所桃園監理站
    中壢分站八十八年四月六日（八八）竹監壢字第八八六號函附汽（機）車駕駛人
    審驗暨各項異動登記書可資佐證，苟被告未向被害人收取高額利息，何以命被害
    人交付身分證、不動產所有權狀及簽發本票供作擔保？又被告若無經營地下錢莊
    ，何為花用鉅資在報上登刊借款廣告，用以招攬不特定人來電借款？在在與常情
    有悖，是被告所辯，委無可採，事證明確，雖被告於原審審理時亦辯稱其另有從
    事泥水工之正當職業，月入不定，並非以經營地下錢莊為常業云云。惟查所謂常
    業，並不必專以放款收息為唯一之生活事業，縱有其他事業，仍無妨於常業之成
    立，且被告經營已有一段時日，手上客戶亦有數位，借款金額高達三十多萬元，
    其所需資金為數不少，益見被告有以此為常業之意思，參以被告貸予甲○○等人
    以每一萬元每十日一期利息二千元計算，為二十分利，且預扣利息，衡諸現時社
    會一般交易狀況，其所索取之利率自屬過高，而難認係相當，本件罪證已明，是
    被告前開所辯，要屬卸責之詞，不足採信，其犯行足堪認定，應予依法論科。至
    被告於原審聲請傳訊被害人甲○○、黃建勳、劉炳鏞、丁○○及戊○○○到庭當
    面對質，惟經原審傳喚被害人無著，原審衡諸上開被害人已先後多次於警局及偵
    查中指訴甚為詳盡，並無再加傳喚之必要，附此敘明。
二、核被告所為，係犯刑法第三百四十五條之常業重利罪、第三百二十條第一項之竊
    盜罪、第二百十六條、第二百十條之行使偽造私文書罪及第二百十四條之使公務
    員登載不實罪。公訴人認被告應成立刑法第三百四十四條之普通重利罪名及第二
    百十二條之偽造特種文書罪名，依上開說明可知，尚有未洽，起訴法條應予變更
    。其偽造印章、印文係偽造私文書之部分行為，又偽造私文書之低度行為為行使
    之高度行為吸收，均不另論罪。又被告所犯行使偽造私文書及使公務員登載不實
    二罪間，有方法結果之牽連關係，應從一重之行使偽造私文書罪處斷。公訴人雖
    漏未就被告使公務員登載不實之犯行一併起訴，惟此犯行與已起訴之行使偽造私
    文書部分既具有牽連犯之裁判上一罪關係，為起訴效力所及，本院自得併予審究
    。復被告所犯上開常業重利、竊盜及行使偽造私文書三罪間，犯意各別，罪質互
    異，應予分論併罰。原審以上訴人罪證明確，適用刑事訴訟法第二百九十九條第
    一項前段、第三百條，刑法第三百四十五條、第三百二十條第一項、第二百十六
    條、第二百十條、第二百十四條、第五十五條、第五十一條第五款、第二百十九
    條、第三十八條第一項第三款，罰金罰鍰提高標準條例第一條前段，審酌被告有
    多次犯罪前科，此有台灣桃園地方法院被告全國前案紀錄表暨台灣高等法院被告
    全國前案紀錄表存卷可按，素行不良，且於假釋保護管束期間，竟又再度犯案，
    其乘他人急迫而取得與原本顯不相當之重利，惡性非輕，及犯後猶否認部分犯行
    毫無悔意等一切情狀，就常業重利罪部分處有期徒刑壹年，竊盜罪部分處有期徒
    刑伍月，行使偽造私文書部分處有期徒刑陸月，並定其應執行刑有期徒刑壹年拾
    月。又以汽車駕駛人審驗暨各項異動登記書上偽造之「丙○○」署名、印文，雖
    未扣案，惟不能證明業已滅失，爰依刑法第二百十九條之規定不問屬於犯人與否
    ，均沒收之；而扣案之被告冒名申請補發取得之「丙○○」汽車駕駛執照乙枚，
    查係被告犯罪所得，亦應依法併予宣告沒收。至被告偽刻之「丙○○」印章一顆
    ，已為被告丟棄滅失，業經其供明在卷，則上開印章既已不存在，自不得宣告沒
    收；另扣案之甲○○、丁○○、黃建勳所交付之本票共十二紙，查均係供被告擔
    保之用，於其清償債務時，尚須返還於甲○○、丁○○及黃建勳，依法亦不得宣
    告沒收，認事用法均無不合，量刑亦屬適當，上訴論旨，猶執陳詞，空言否認犯
    罪，指摘原判決不當，為無理由，應予駁回。
據上論斷，應依刑事訴訟法第三百六十八條，判決如主文。
本案經檢察官李進誠到庭執行職務。
中    華    民    國    八十九    年      七        月        十六      日
                            臺灣高等法院刑事第十一庭
                                審判長法  官  楊  照  男
                                      法  官  王  詠  寰
                                      法  官  楊  炳  禎
右正本證明與原本無異。
竊部分不得上訴。
其餘部分如不服本判決應於收受送達後十日內向本院提出上訴書狀，其未敘述上訴之
理由者並得於提起上訴後十日內向本院補提理由書（均須按他造當事人之人數附繕本
）。
                                      書記官  廖  素  花
中    華    民    國    八十九    年      七        月        十八      日
附錄：本案論罪科刑法條全文
刑法第二百十條
偽造、變造私文書，足以生損害於公眾或他人者，處五年以下有期徒刑。
刑法第二百十四條
明知為不實之事項，而使公務員登載於職務上所掌之公文書，足以生損害於公眾或他
人者，處三年以下有期徒刑、拘役或五百元以下罰金。
刑法第二百十六條
行使第二百十條至第二百十五條之文書者，依偽造、變造文書或登載不實事項或使登
載不實事項之規定處斷。
刑法第三百二十條
意圖為自己或第三人不法之所有，而竊取他人之動產者，為竊盜罪，處五年以下有期
徒刑、拘役或五百元以下罰金。
意圖為自己或第三人不法利益，而竊佔他人之不動產者，依前項之規定處斷。
前二項之未遂犯罰之。
刑法第三百四十五條
以犯前條之罪為常業者，處五年以下有期徒刑，得併科三千元以下罰金。


司法院資訊處製作；財團法人民間司法改革基金會備份。
